臺灣高等法院臺南分院刑事判決　　　　96年度上訴字第1057號
上　訴　人　臺灣臺南地方法院檢察署檢察官
上　訴　人
即　被　告　乙○○
選任辯護人　江信賢　律師
　　　　　　蔡麗珠　律師
　　　　　　曾靖雯　律師
被　　　告　甲○○
指定辯護人　本院公設辯護人　丙○○
上列上訴人因被告毒品危害防制條例等案件，不服臺灣臺南地方
法院96年度訴字第402號中華民國96年7月24日第一審判決（起訴
案號：臺灣臺南地方法院檢察署95年度偵字第12644號、15997號
、96年度偵字第373號），提起上訴，本院判決如下：
    主  文
原判決關於乙○○部分撤銷。
乙○○意圖為自己不法之所有，結夥三人以上，以強暴、脅迫至
使不能抗拒，而取他人之物，處有期徒刑捌年。
其他上訴駁回（即被告甲○○部分）。
    事  實
一、於民國94年6月4日凌晨1時許，吳志明、徐啟文、吳嘉鴻（
    以上3人業經原審判決確定）及乙○○4人相約共聚於吳志明
    高雄縣彌陀鄉○○村○○街20巷52號之住處，因欠缺金錢花
    用，其4人遂共同謀議強盜他人之財物。復因吳志明認識甲
    ○○，且知悉甲○○之聯絡方式，其4人乃基於強盜之犯意
    聯絡，於同日凌晨某時許，由吳志明出面佯稱欲介紹女朋友
    為由，電話邀約甲○○前往台南縣國道一號仁德交流道會面
    後，由乙○○提供其所有車牌號碼5S－9965號之自小客車為
    交通工具，並改掛不知情之袁淑慧（吳志明之前妻）名下之
    WD-5068號車牌，且由乙○○攜帶玩具手槍1把，徐啟文攜帶
    瓦斯噴霧器1個，共同駕駛該改掛車牌之自小客車前往仁德
    交流道赴約。嗣於同日上午7時許，由甲○○搭載吳志明前
    往仁德交流道，徐啟文、乙○○、吳嘉鴻3人駕車抵達仁德
    交流道後，由吳嘉鴻在車內把風，而徐啟文、乙○○2人分
    持瓦斯噴霧器及玩具槍，下車前往甲○○駕駛之車牌號碼
    VI-6109號自小客車，進入該車後座後，徐啟文隨即持瓦斯
    噴霧器噴向甲○○，繼由乙○○拿出玩具槍指向甲○○，至
    使甲○○不能抗拒後，將甲○○趕下車牌號碼VI-6109號自
    小客車後，吳志明遂將該自小客車開走，徐啟文則駕駛上開
    改掛車牌之自小客車搭載乙○○、吳嘉鴻，共同前往乙○○
    位於臺南市○區○○路17巷3號之1之住處會合，並在甲○○
    上開自小客車內進一步搜刮財物，總計得手現金新台幣13萬
    餘元、金項鍊1條（約3兩）等物，其4人並在乙○○上開住
    處，依分工比例朋分上開強盜而來之物品。嗣於94年6月23
    日，吳志明與甲○○及數名不詳男子，在高雄縣燕巢鄉鳳山
    厝某廢棄工廠旁發生持槍衝突，造成吳志明全身多處受傷（
    另由臺灣高雄地方法院檢察署檢察官偵辦中），而經警據報
    趕赴現場處理，並循線查悉上情。
二、案經臺灣台南地方法院檢察署檢察官自動偵查及臺南市警察
    局第四分局報請臺灣臺南地方法院檢察署檢察官偵查後起訴
    。
    理  由
壹、有罪部分
一、證據能力方面（被告乙○○部分）：
    按被告以外之人於審判外之陳述，雖不符刑事訴訟法第159
    條之1至第159條之4規定，而經當事人於審判程序同意作為
    證據，法院審酌該言詞陳述或書面陳述作成時情況，認為適
    當者，亦得為證據。當事人、代理人或辯護人於法院調查證
    據時，知有第159條第1項不得為證據情形，而未於言詞辯論
    終結前聲明異議者，視為有前項同意，刑事訴訟法第159條
    之5定有明文。查本件被告及其辯護人於本院審理時，對於
    下列供述證據證據能力，均未聲明異議，復經本院於審理時
    逐一提示被告表示意見，本院審酌該等供述證據取得過程並
    無瑕疵，與本案待證事實間復具有相當關聯性，以之為本案
    證據並無不當，自得採為本件認定事實基礎，合先敘明。
二、被告乙○○強盜部分：
  (一)查就上開強盜之犯罪事實，業據共同被告吳志明、徐啟文、
    吳嘉鴻及被告乙○○4人於偵查中及原審審理時均坦承不諱
    ，而被告乙○○於本院審理時亦不爭執，並有指認照片4張
    附卷可參（見警卷第24頁及第27至29頁）。足認被告吳志明
    、徐啟文、乙○○、吳嘉鴻4人之自白確係核與強盜部分之
    犯罪事實相符，堪以採信。是被告乙○○強盜部分之犯行足
    堪認定。
  (二)論罪科刑：
    1.按行為後法律有變更者，適用行為時之法律。但行為後之
      法律有利於行為人者，適用最有利於行為人之法律，刑法
      第2條第1項定有明文。查本件被告乙○○行為後，刑法有
      關共同正犯規定業經修正公布，並於95年7月1日生效施行
      。被告乙○○與共同被告吳志明、徐啟文及吳嘉鴻等4人
      就加重強盜之犯行，有犯意聯絡及行為分擔，依修正前刑
      法第28條規定：「二人以上共同實施犯罪之行為者，皆為
      正犯」，修正後刑法第28條則規定：「二人以上共同實行
      犯罪之行為者，皆為正犯」，揆諸本條之修正理由係為釐
      清陰謀共同正犯、預備共同正犯是否合乎正犯之要件，而
      本件被告4人就前揭犯行均非屬陰謀、預備共同正犯，適
      用新舊法之結果，修正後之規定並非較有利於被告，故依
      修正前刑法第28條及後引司法院釋字第109號解釋意旨，
      均係共同正犯。
    2.按刑法第328條第1項所稱之「強暴」，指對人之身體，且
      足以抑制他人抵抗程度之有形力之行使；亦即直接或間接
      對於人之身體施以暴力，壓制被害人之抗拒。另按是否「
      不能抗拒」，除應考量行為人所實施之不法手段是否足以
      抑制通常人之抗拒，使之喪失自由意思外，並應就被害人
      之年齡、性別、性格、體能及當時所處環境等因素，加以
      客觀之考察，以為判別標準（最高法院88年度臺上字第
      2132號判決參照）。次按，刑法上第321條第1項第3款之
      攜帶兇器竊盜罪，此所謂之兇器，其種類並無限制，凡客
      觀上足對人之生命、身體、安全構成威脅，具有危險性之
      兇器均屬之（最高法院79年度台上字第5253號判例參照）
      。再按，以自己共同犯罪之意思，參與實施犯罪構成要件
      以外之行為，或以自己共同犯罪之意思，事先同謀，而由
      其中一部分人實施犯罪之行為者，均為共同正犯（司法院
      釋字第109號解釋文參照）。末按，刑法上所謂結夥3人以
      上係指有共同犯罪之故意，結為一夥而言。把風行為，在
      排除犯罪障礙，助成犯罪之實現，在合同意思範圍內分擔
      犯罪行為之一部，故亦係共同正犯而應計入結夥之內（最
      高法院72年度臺上字第3201號判決意旨參照）。
    3.查被告乙○○所持用之手槍雖係玩具手槍，惟衡諸常情，
      一般人突遭遇陌生人持一時無法分辨真假之玩具槍嚇令控
      制行動之情形，客觀上已足以抑制被害人抵抗之行為，是
      被告徐啟文先持瓦斯噴霧器噴向被害人即共同被告甲○○
      ，被告乙○○繼而持玩具槍指向被害人，已足認被害人即
      共同被告甲○○之身體上或精神上均已達不能或顯難抗拒
      之程度。次查，被告乙○○及共同被告徐啟文所攜帶之玩
      具槍及瓦斯噴霧器均未扣案，惟衡諸一般社會經驗，瓦斯
      噴霧器，係屬防禦性的防身用品，客觀上尚不具對人之生
      命、身體、安全構成危險性；且玩具槍，被告乙○○供稱
      係塑膠材質，亦因未扣案，質地、形體大小、重量均屬不
      明，且遍觀卷內資料亦查無可資認定該玩具槍客觀上對人
      之生命、身體、安全是否構成威脅，有無危險性，是本院
      無從判斷其是否足以對於人之生命、身體產生危險，本諸
      罪疑唯輕原則，爰不認定其係屬於兇器。本件被告乙○○
      及共同被告吳志明、徐啟文及吳嘉鴻等4人，基於強盜之
      共同犯意聯絡，推由共同被告吳志明出面與被害人即共同
      被告甲○○聯繫，佯以欲介紹女朋友而誘至上開地點，留
      共同被告吳嘉鴻在車上把風，並由共同被告徐啟文以其等
      所攜帶之瓦斯噴霧器噴向前揭被害人，另由被告乙○○持
      玩具手槍對著前揭被害人，而施以脅迫、強暴，顯係結夥
      3人以上以強暴、脅迫之方式至使被害人內心恐懼而達到
      無法抵抗之程度，以遂行強取13餘萬元、金項鍊1條等財
      物之目的至明，自符合結夥3人以上強盜之構成要件，故
      核被告乙○○與共同被告吳志明、徐啟文、吳嘉鴻4人所
      為，係犯刑法第330條第1項之加重強盜罪。
    4.原審以被告乙○○罪証明確，因予論罪科刑，固非無見。
      但查(1)原判決於理由欄中既認定玩具手槍因未扣案，無法
      認定係屬凶器，然於事實欄中卻認定被告該玩具手槍係屬
      凶器，自有未當。(2)本案未扣案之瓦斯噴霧器，係屬防衛
      性之防身用品，主要目的及功能均不足以傷害人之身體、
      生命及安全，尚無證據可以證明其客觀上係屬凶器，原審
      認定係屬凶器，亦有不當。被告乙○○上訴意旨，以瓦斯
      噴霧器非屬凶器，且原判決量刑過重，而均指摘原判決不
      當，為有理由，應由本院將原判決予以撤銷改判。爰審酌
      被告乙○○之素行不佳、年輕力強，卻不思上進，僅因缺
      錢即下手強盜之犯罪動機、目的、結夥三人以上攜帶兇器
      強盜行為所生危害重大，惟被告乙○○犯後均坦承犯行，
      顯有悔過之意，態度尚稱良好等一切情狀，量處如主文第
      2項所示之刑，以資懲儆。至未扣案之玩具槍及瓦斯噴霧
      器，雖分係被告乙○○及共同被告徐啟文所有，且為供犯
      本件加重強盜罪所用之物，然既經被告乙○○、徐啟文丟
      棄，不能證明尚且存在，又非違禁物，為免將來執行困難
      ，均不予宣告沒收。
貳、無罪部分（被告甲○○連續販賣第一級毒品部分）：
一、公訴意旨另以：被告甲○○基於意圖營利而販賣第一級毒品
    海洛因之概括犯意，先向某不詳人士購入不詳數量之海洛因
    後，即於94年5月底某日，在高雄縣彌陀鄉蚵仔寮附近，以
    3,000元之價格，販賣海洛因1小包給被告吳志明。嗣於94年
    6月4日凌晨某不詳時間，被告吳志明聯繫被告甲○○，雙方
    約定在臺南縣國道一號仁德交流道附近交易海洛因，被告甲
    ○○不疑有他，遂基於意圖營利而販賣毒品之犯意，攜帶海
    洛因並搭載被告吳志明前往仁德交流道欲進行交易。再於同
    日上午7時許，被告乙○○、徐啟文、吳嘉鴻駕車抵達仁德
    交流道後，乃留下被告吳嘉鴻在車內把風，並由被告徐啟文
    、乙○○2人分持玩具槍及瓦斯噴霧器，下車前往被告甲○
    ○所駕駛車牌VI-6109號自小客車，於進入該車後座後，即
    要求被告甲○○拿出海洛因供試用，被告甲○○不疑有詐，
    遂將海洛因取出後，被告徐啟文即持瓦斯噴霧器噴向甲○○
    ，繼由被告乙○○拿出玩具槍指向被告甲○○，致使被告甲
    ○○不能抗拒後，強取海洛因得手，並將被告甲○○趕下車
    牌VI-6109號自小客車後，被告吳志明隨即將甲○○前揭自
    小客車開走，被告徐啟文則駕駛上開改掛車牌之自小客車搭
    載被告乙○○、吳嘉鴻，共同前往被告乙○○位於臺南市○
    區○○路17巷3號之1住處會合，並在被告甲○○上開自小客
    車內進一步搜刮財物，總計強盜得手半兩海洛因、數包不詳
    數量之安非他命、現金13萬餘元、金項鍊1條（約3兩）等物
    ，其4人並在乙○○上開住處，依分工比例朋分上開強盜而
    來物品，而認被告甲○○係犯毒品危害防制條例第4條第1項
    之販賣第一級毒品罪。
二、本件公訴人認被告甲○○涉有販賣第一級毒品之犯行，無非
    以被告吳志明於偵查中具結證稱：「在94年5月底的時候，
    我有打電話給甲○○說要向他買海洛因，約在高雄縣蚵仔寮
    他的車上，他拿大約3,000元量的海洛因給我，我跟他說我
    沒有錢，他說要給我欠款，只有那一次他有轉讓毒品給我」
    、「我跟甲○○說我朋友綽號眼鏡要向他買毒品，叫他帶半
    兩海洛因出來讓我們試，實際上我們4人是要搶奪他的毒品
    」等語：被告乙○○於偵查中具結證稱：「第一次吳志明打
    電話約甲○○，我有在旁，吳志明對甲○○說他一位朋友要
    購買毒品海洛因，說要試用，請甲○○帶毒品出來，見面當
    時甲○○就有拿毒品出來交易，他拿出來的是海洛因」等語
    ；被告徐啟文於偵查中具結證稱：「第一次吳志明打電話約
    甲○○，我有在旁，吳志明對甲○○說他一位朋友要購買『
    軟的』海洛因，請甲○○帶毒品出來，見面當時甲○○有依
    約拿毒品出來交易，他拿出來的是海洛因」等語為據。
三、按被告未經審判證明有罪確定前，推定其為無罪；又犯罪事
    實應依證據認定之，無證據不得認定犯罪事實，修正後刑事
    訴訟法第154條第1項、第2項定有明文。次按不能證明被告
    犯罪者，應諭知無罪之判決，同法第301條定有明文。又按
    事實之認定，應憑證據，如未能發現相當證據，或證據不足
    以證明，自不能以推測或擬制之方法以為裁判基礎，最高法
    院40年度台上字第86號判例可資參照。而所謂證據，係指足
    以證明被告有犯罪行為之積極證據而言，該項證據須適於為
    被告犯罪之證明者，始得採為斷罪之資料，最高法院69年度
    台上字第4913號判例可資參考。而認定犯罪事實所憑之證據
    ，雖不以直接證據為限，間接證據亦包括在內；然而無論直
    接或間接證據，其為訴訟上之證明，須於通常一般之人均不
    致有所懷疑，而得確信其為真實之程度者，始得據為有罪之
    認定，倘其證明尚未達到此一程度，而有合理之懷疑存在時
    ，即應為被告無罪判決之諭知（最高法院76年度台上字第
    4986號判例意旨參照）。復按檢察官就被告犯罪事實，應負
    舉證責任，並指出證明之方法，刑事訴訟法第161條第1項定
    有明文。而檢察官對被告犯罪事實應負舉證責任，並指出證
    明之方法，係指檢察官除應就被告之犯罪實負提出證據之責
    任外，並應負說服之責任，使法官確信被告犯罪構成事實之
    存在。而法院於第一次審判期日前，審查檢察官起訴或移送
    併辦意旨及全案卷證資料，依客觀之論理與經驗法則，從形
    式上審查，即可判斷被告顯無成立犯罪之可能者，例如：(一)
    起訴書證據及所犯法條欄所記載之證據明顯與卷證資料不符
    ，檢察官又未提出其他證據可資證明被告犯罪；(二)僅以被告
    或共犯之自白或告訴人之指訴，或被害人之陳述為唯一之證
    據即行起訴；(三)以證人與實際經驗無關之個人意見或臆測之
    詞等顯然無證據能力之資料（有無證據能力不明或尚有爭議
    ，即非顯然）作為起訴證據，又別無其他證據足資證明被告
    成立犯罪；(四)檢察官所指出之證明方法過於空泛，如僅稱有
    證物若干箱或帳冊若干本為憑，至於該證物或帳冊之具體內
    容為何，均未經說明；(五)相關事證未經鑑定或勘驗，如扣案
    物是否為毒品、被告尿液有無毒物反應、竊佔土地坐落何處
    等，苟未經鑑定或勘驗，顯不足以認定被告有成立犯罪可能
    等情形，均應以裁定定出相當合理之期間通知檢察官補正證
    明方法。辦理刑事訴訟法案件應行注意事項第95項亦定有明
    文。是以，綜上規定及說明，若刑事案件有以上之情形，而
    檢察官於起訴後，法院於公訴人蒞庭實行公訴，經法院予提
    出證據證明及說服法院之機會，而無法提出足以說服法院被
    告有起訴之犯罪事實之證據，自應為無罪之判決，亦屬至明
    。
四、經本院查：
  (一)公訴人固認被告甲○○涉有販賣第一級毒品之犯行云云，惟
    原審以南院雅刑歲96訴402字第0960022495號函請公訴人補
    正證據到院，經公訴人以96年度蒞字第3278號補充理由書所
    提之證據僅有同案被告吳志明、乙○○、徐啟文、吳嘉鴻4
    人於偵查中之證述，並無毒品扣案可資鑑定確屬毒品，退而
    言之，亦無同案被告吳志明、乙○○、徐啟文、吳嘉鴻四人
    具有嗎啡或安非他命陽性反應之尿液檢驗報告可資佐證。
  (二)訊據被告甲○○則堅決否認有何販賣毒品之犯行，辯稱：當
    天他約我見面，是說要介紹女朋友給我，叫我穿好看一點，
    所以我才去換好車並帶錢，並非說要試用毒品等語。又同案
    被告吳志明前於94年6月23日，遭被告甲○○及數名不詳男
    子毆打致受有傷害，業經同案被告吳志明於94年6月24日在
    高雄縣燕巢鄉義大醫院製作筆錄（見警卷第4頁），是以，
    被告甲○○與同案被告吳志明之間有所仇隙，業已至明，故
    同案被告吳志明所稱第一次於94年5月底，在高雄縣彌陀鄉
    蚵仔寮，向被告甲○○購買第一級毒品海洛因，及嗣於94年
    6月4日，向被告甲○○佯稱欲購買第一級毒品海洛因，而約
    定於台南縣國道一號仁德交流道會面交易第一級毒品海洛因
    等語，是否係同案被告吳志明因前開遭毆打行為而對被告甲
    ○○挾怨報復，尚存有合理之懷疑。
  (三)再者，海洛因及安非他命業經列入毒品危害防制條例第2條
    第2項第1款、第2款所規定之第一級毒品、第二級毒品，禁
    止非法持有、施打及吸用，毒品危害防制條例第2條第2項第
    1款、第2款定有明文，是海洛因、安非他命均屬法定之違禁
    物，況且，退而言之，縱使有扣得所謂「毒品」之物，惟該
    扣得之物是否確為第一級毒品海洛因、第二級毒品安非他命
    仍須送請專業鑑定機關予以鑑定，始可認定。但本件同案被
    告吳志明、乙○○、徐啟文、吳嘉鴻供稱所強盜取得之物為
    第一級毒品海洛因及第二級毒品安非他命，係以同案被告乙
    ○○、徐啟文、吳嘉鴻供稱有經過試用云云為據，該強盜取
    得之所謂「第一級毒品海洛因及第二級毒品安非他命」並無
    扣案，更遑論送請專業鑑定機關予以鑑定，本院自無從認定
    究係有無第一級毒品海洛因及第二級毒品安非他命之存在。
  (四)綜上所述，本件甲○○所涉販賣第一級毒品罪係最重本刑為
    死刑或無期徒刑之罪，為重罪，自應貫徹嚴格證明之原則。
    然本件被告甲○○始終未曾自白有何販賣第一級毒品之犯行
    ，又無其他可資佐證被告甲○○犯罪之積極證據，自難單憑
    同案被告吳志明、乙○○、徐啟文、吳嘉鴻4人於偵查中之
    證述，即令被告甲○○擔負販賣第一級毒品罪責，揆諸首開
    說明，基於無罪推定及被告無自證無罪之原則，被告甲○○
    被訴犯罪既屬不能證明，自應諭知其無罪。原審基上而為被
    告甲○○無罪判決之諭知，認事用法核無不當。檢察官上訴
    意旨仍執陳詞指摘原判決違誤不當，為無理由，應予駁回。
五、末查，本件被告甲○○經合法傳喚，無正當理由未到庭，爰
    不待其陳述，逕為判決。
據上論結，應依刑事訴訟法第368條，第369條第1項前段、第364
條、第299條第一項前段、第371條，刑法第2條第1項前段、修正
前刑法第28條、刑法第330條第1項，判決如主文。
本案經檢察官邱克斌到庭執行職務。
中　　華　　民　　國　　96　　年　　12　　月　　20　　日
                  刑事第二庭    審判長法　官  葉居正
                                      法　官  郭千黛
                                      法　官  洪碧雀
以上正本證明與原本無異。
如不服本判決，應於收受本判決後十日內向本院提出上訴書狀。
其未敘述上訴理由者並得於提起上訴後十日內向本院補提理由書
狀（均須按他造當事人之人數附繕本）「切勿逕送上級法院」。
　　　　　　　　　　　　　　　　　　　書記官  李梅菊
中　　華　　民　　國　　96　　年　　12　　月　　20　　日
附錄本案論罪科刑法條
刑法第330條第1項
犯強盜罪而有第321條第1項各款情形之一者，處7年以上有期徒
刑。
